【裁判字號】    99,訴,407
【裁判日期】    991130
【裁判案由】    分割共有物
【裁判全文】
臺灣雲林地方法院民事判決               99年度訴字第407號
原      告  林登南
訴訟代理人  吳炳輝律師
被      告  林建煌
            林敏昌
            林敏輝
兼 上 一人
訴訟代理人  林敏朝
上二人共同
訴訟代理人  林梅燕
上列當事人間請求分割共有物事件，本院於民國99年11月16日言
詞辯論終結，判決如下：
    主  文
兩造共有坐落雲林縣北港鎮○○○段四五四之六號田地面積一七
０七平方公尺，按附圖即雲林縣北港地政事務所九十九年八月二
十五日土地複丈成果圖所示乙案分割，即：符號四五四─Ｄ部分
面積四二六‧七五平方公尺分歸被告林建煌取得；符號四五四─
Ｅ部分面積四二六‧七五平方公尺分歸原告林登南取得；符號四
五四─Ｆ部分面積八五三‧五０分平公尺分歸被告林敏朝、林敏
昌、林敏輝共同取得，並按應有部分林敏朝八分之二、林敏昌八
分之五、林敏輝八分之一之比例保持共有。
訴訟費用由兩造按原應有部分比例分擔。
    事實及理由
一、原告起訴主張：坐落雲林縣北港鎮○○○段454-6 號田地（
    下稱系爭土地），編定為北港都市計畫農業區用地，係兩造
    所共有，兩造應有部分為原告林登南四分之一、被告林敏朝
    、林敏昌、林敏輝、林建煌分別為十六分之二、十六分之五
    、十六分之一、四分之一，兩造間就系爭土地未有不分割之
    特約，亦無因法令或物之使用目的不能分割之情形，為促進
    土地合理利用，請依雲林縣北港地政事務所民國（下同）99
    年8 月25日土地複丈成果圖所示甲方案分割（下稱附圖甲案
    ），如兩造無法達成協議，同意抽籤決定依附圖甲案或雲林
    縣北港地政事務所99年8 月25日土地複丈成果圖所示乙案（
    下稱附圖乙案）之方式分割等語。並聲明：依附圖甲案之方
    式分割，即符號454-A 部分面積426.75平方公尺分歸被告林
    建煌取得、符號454-B 部分面積426.75平方公尺分歸原告取
    得、符號454-C 部分面積853.50平方公尺分歸被告林敏朝、
    林敏昌、林敏輝共同取得，並按應有部分八分之二、八分之
    五、八分之一之比例保持共有。
二、被告方面：均同意系爭土地分割，而被告林建煌亦同意原告
    所主張依附圖甲案方式分割，惟被告林敏昌、林敏輝、林敏
    朝主張應依附圖乙案方式分割，並同意以抽籤方式決定採用
    附圖甲案或乙案之方式分割等語。
三、法院的判斷：
  (一)按各共有人除因物之使用目的不能分割，或契約定有不分割
    之期限者外，得隨時請求分割共有物；共有物之分割，依共
    有人協議之方法行之，分割之方法，不能協議決定者，法院
    得因任何共有人之聲請，命以原物分配於各共有人，民法第
    823 條第1 項、第824 條第1 項、第2 項第1 款分別定有明
    文。本件原告主張系爭土地為兩造所共有，兩造應有部分如
    土地登記謄本所載，兩造間就系爭土地並無約定不分割，或
    因法令或物之使用目的不能分割之情形，惟兩造無法就分割
    方法達成協議等情，為兩造所不爭執，並有系爭土地登記謄
    本、使用分區證明在卷足憑，則原告主張之事實，堪信為真
    實。從而，原告請求判決就系爭土地原物分割，於法有據，
    應予准許。
  (二)經本院會同地政人員勘驗、測量結果：系爭土地目前為空地
    ，其上堆放砂石及建築廢料，且系爭土地西北側並無遭水溝
    占用情事，有本院99年8 月13日勘驗測量筆錄、雲林縣北港
    地政事務所99年10月21日北地四字第0990013340號函在卷足
    憑，並為兩造所不爭執。再者，兩造就系爭土地分割成三部
    分，其中一部分歸原告所有、一部分歸被告林建煌所有，另
    一部分由被告林敏朝、林敏昌、林敏輝共同取得並保持共有
    ，亦無爭執，僅兩造就應依附圖甲案或乙案之方式分割有所
    爭執，經兩造協商仍無法取得共識後，乃同意以抽籤之方式
    決定。故本院定99年11月16日言詞辯論時，讓兩造當庭抽籤
    決定。而於99年11月16日當庭：（法官問：兩造是否同意以
    抽籤方式決定如何分割？）兩造均稱：「同意。」（法官問
    ：抽籤方式是否由原告與被告林建煌推一人，其餘被告三人
    推一人參與抽籤？）兩造均稱：「同意。」（法官問：請書
    記官製作兩支籤，其中一張書寫「優先」，另一張書寫「禮
    讓」，兩張外觀均相同。抽得「優先」者，可優先選擇採用
    何分割方案。）兩造均稱：「同意。」（原告訴代：同意由
    林建煌代表抽籤。）（被告林敏昌、被告訴代林梅燕同意讓
    林建煌先抽。）（抽籤結果：林建煌抽得「禮讓」，林敏昌
    抽得「優先」。）（被告林敏昌、被告訴代林梅燕均稱：我
    們選擇依乙案方式分割。）（法官問：兩造對抽籤結果是否
    願意接受？）兩造均稱：「願意。」有該日言詞辯論筆錄、
    被告林建煌簽名之「禮讓」籤、被告林敏昌簽名之「優先」
    籤附卷可稽；本院衡量系爭土地為空地，兩造以抽籤之方式
    決定以附圖乙案分割，符合兩造之意願與公平原則，乃判決
    如主文第1 項所示。
四、又債務人之應有部分，經實施查封以後，因有效之裁判分割
    ，其權利即集中於分割後之特定物或價金，此為債務人原來
    權利在型態上之變更，當為查封效力之所及，最高法院69年
    度第14次民事庭會議決議所附補充說明可資參照。本件被告
    林敏輝於系爭土地之應有部分已被訴外人國泰世華商業銀行
    股份有限公司聲請實施假扣押查封，依前開說明，其假扣押
    查封之效力，自應集中至被告林敏輝分割後所取得之土地上
    ，附此敘明。
五、本件係因分割共有物而涉訟，如由被告負擔全部訴訟費用，
    有失公平，故勝訴之原告亦應負擔一部訴訟費用，爰命由兩
    造按原應有部分比例負擔。
六、據上論結，原告之訴為有理由，依民事訴訟法第78條、第80
    條之1 判決如主文。
中    華    民    國    99    年    11    月    30    日
                  民事第一庭    法  官  邱瑞裕
以上正本係照原本作成。
如對本判決上訴，須於判決送達後20日內向本院提出上訴狀。
中    華    民    國    99    年    11    月    30    日
                                書記官  陳文明

司法院資訊處製作；財團法人民間司法改革基金會備份。
